【裁判字號】    96,訴,3268
【裁判日期】    970415
【裁判案由】    商標評定
【裁判全文】
臺北高等行政法院判決
                                     96年度訴字第03268號
                              .
原      告  甲○○○○○○○○.
送達代收人  乙○○
被      告  經濟部
代  表  人  丙○○部長）住同.
訴訟代理人  戊○○
參  加  人  丁○○
上列當事人間因商標評定事件，原告不服經濟部中華民國96年7
月24日經訴字第09606070750號訴願決定，提起行政訴訟，並經
本院裁定命參加人獨立參加本件被告之訴訟，本院判決如下：
    主  文
訴願決定撤銷。
訴訟費用由被告負擔。
    事  實
一、事實概要：
    緣原告於民國（下同）92年9 月1 日以「財神總集設計圖」
    商標，指定使用於當時商標法施行細則第49條所定商品及服
    務分類表第3 類之「線香、香末、烏沉香、環香、沉香、神
    香、盤香、沉香油、檀香、檀香油、沉檀香、柱香、香、臥
    香、檀香清淨除障沐浴包、沉香清淨除障沐浴包」商品，向
    原處分機關經濟部智慧財產局申請註冊，經該局於93年6 月
    16 日 核准列為註冊第0000000 號商標（下稱系爭商標，圖
    樣如附圖1 所示）。嗣參加人以系爭商標有違商標法第23條
    第1 項第1 款及第13款之規定，對之申請評定，案經原處分
    機關審查，乃以96年3月15日中臺評字第950184號商標評定
    書為「申請不成立」之處分。參加人不服，提起訴願，復經
    被告審議，被告以96年7月24日經訴字第09606070750號訴願
    決定將原處分撤銷，由原處分機關另為適法之處分。原告不
    服，遂提起本件行政訴訟。本院認本件撤銷訴訟之結果，參
    加人之權利或法律上利益有可能受損害，爰依職權裁定命獨
    立參加被告之訴訟。
二、兩造聲明：
  (一)原告聲明：
  1.訴願決定撤銷。
  2.訴訟費用由被告負擔。
  (二)被告聲明：
  1.駁回原告之訴。
  2.訴訟費用由原告負擔。
三、兩造之主張：
  (一)原告主張：
  1.按「商標不符合第五條規定者，不得註冊」，又商標法第五
    條: 「商標得以文字、圖形、記號、顏色、聲音、立體形狀
    或其聯合式所組成。前項商標，應足以使商品或服務之相關
    消費者認識其為表彰商品或服務之標識，並得藉以與他人之
    商品或服務相區別」。商標之功能本在使消費者認識其商品
    或服務之來源，倘若無法使消費者識別其商品或服務來源，
    即失商標之功能，自不得核准其註冊，惟系爭商標「財神總
    集設計圖」乃為原告創意所思，並非如被告所稱不具商標識
    別性。依「商標識別性審查要點」，商標是否屬說明性質可
    就下列為斷：(一)是否已為同業競爭者實際交易上所使用；(二)
    是否為同業競爭者所必須使用，由特定業者所專用將有礙公
    平競爭之虞者，若二者答案皆為否定，原則上即非說明性商
    標而具識別性。而「財神」為神祇之名，我國傳統信仰中所
    信奉祭祀的對象，而為習見字詞，以之作為商標圖樣者眾，
    應屬識別性較為薄弱之任意性商標，而系爭商標「財神總集
    設計圖」乃為原告創意所思，首作為商標圖樣使用，既非為
    同業所慣用之文字，亦非同業競爭者必須使用之文字，應屬
    具識別性的創意商標。
  2.經以「財神」二字為商標字詞檢索，查詢結果以「財神」二
    字為商標註冊者，共有37筆之多，而以其他財神為商標名稱
    者也有10筆，茲將搜尋結果分列如下:
 (1)以「財神」為商標名稱且指定於祭祀相關商品者：註冊第1
    60137、761359、537895、151293、430404號。
 (2)以其他財神名稱為商標且指定於祭祀相關商品者：註冊第15
    1294、900293、969406、924104、154134號。
 (3)以彩券為其所提供商品/服務者：註冊第0000000號「財神爺
    」、第0000000號「財神」、第127269號「5路財神」。
 (4)註冊第788841號「財神爺」提供之商品分屬為修正前第09類
    ：「行動電話主機、行動電話用天線、呼叫器」。
 (5)註冊第0000000號「財神爺及圖CSY MONEY」之商品為35類：
    「網路購物、人力仲介、產品包裝」。
 (6)註冊第0000000號「五路財神及圖」指定使用於第30類：「
    醬油、醬油膏、辣椒醬、豆瓣醬、甜辣醬」。
 (7)註冊第758783號「五路財神」指定之商品類別為修正前第28
    類：「象棋、跳棋、圍棋、骰子、骨牌」。
 (8)註冊第162805號「五路財神RICH MAKER及圖」所提供商品/
    服務為修正前第35類：「為工商企業籌備商展、展示會、博
    覽會、廣告之企劃」。
 (9)註冊第0000000號「五路財神爺及圖」指定使用於第31類：
    「檳榔、紅灰、白灰」。
 (10)註冊第0000000號「財神及圖」指定使用於第3類：「化妝
     品、燙髮液、染髮劑、香皂、藥皂」。
 (11)註冊第0000000號「財神」所提供之商品為修正前第39類：
     「汽車貨運、貨物或貨櫃之裝卸、貨物起重」。
 (12)註冊第0000000號「財神」指定使用於修正前第8類：「鋸
     、剪刀、花剪、扳手、起子」。
    由以上商標檢索資料可知，國人以「財神」作為商標者眾，
    無非不是想藉「財神」的庇祐帶來事業上的好兆頭，使財源
    滾滾而來，該等商標皆因具識別性而獲核准註冊，何以認創
    意所思之系爭商標「財神總集設計圖」不具識別性？系爭商
    標圖樣「財神總集設計圖」，創意源自「八吉祥總集」，即
    將寶傘、金魚、寶瓶、法螺、吉祥結、勝幢、法輪、蓮花等
    具有特殊意涵的器物合併為一宗教擺飾品，原告心想藏傳佛
    教密宗所指財神眾多，各財神所主財運有異，倘將各財神賜
    予的福氣集合，是再圓滿不過，遂以「財神總集設計圖」作
    為商標圖樣，隱含著對於神明庇佑的渴求，使用於所指定商
    品並非不具識別性。
  3.被告雖認系爭商標之「財神」二字為國內一般民間傳統習俗
    信仰中所常見慣用者，原告以之作為商標主要部分置於一習
    見之菱形圖內，指定使用於線香、香末等商品，並無法使消
    費者區別商品來源，惟系爭商標圖樣乃為「財神總集設計圖
    」，被告未就系爭商標整體為斷，即認系爭商標不具識別性
    ，實乃過於率斷。再者，以「財神」二字為商標檢索或以其
    他民間信仰之財神作為商標者（如五路財神），又指定使用
    於祭祀相關商品提供者，為數眾多，可知以「財神」作為商
    標圖樣，消費者並非無法辨識，且以「觀音」、「菩提」等
    民間信仰之神祇為商標圖樣檢索，指定使用於祭祀用品者，
    亦所在多有，足證以一般消費者所熟識之信仰名稱為商標且
    指定使用於祭祀相關商品，並非不具識別性，更何況原告係
    以創意所思之商標圖樣「財神總集設計圖」作為表彰商品來
    源標識，自應更具識別性，而無該當前揭法條事由，彰彰明
    甚。
  4.據以評定之第537895號「財神及圖」商標（下稱據以評定商
    標，圖樣如附圖2所示）之「財神」二字屬識別性較弱之任
    意性商標：
  (1)商標識別性強弱影響到商標圖樣給予消費者印象的深淺，一
    般而言，識別性較強的商標給予消費者較深的印象，當他人
    稍有攀附即會造成消費者有產生混淆誤認之虞，反之，識別
    性較弱之商標，由於甚難給予消費者深刻印象，也難與特定
    業者產生直接聯想，只要兩商標間有足供消費者區辨的差異
    即無產生混淆誤認之可能。據以評定商標圖樣為「財神」及
    「彌勒佛像」組合而成，依上開商標檢索資料顯示，以「財
    神」作為商標圖樣者眾，加上「財神」、「彌勒佛像」皆為
    民間信仰崇拜的神祇，自屬識別性較弱之商標圖樣，職是，
    系爭商標與據以評定商標圖樣相較下，尚有圖樣、文字、外
    觀等明顯差異，自難有使消費者產生混淆誤認情事，非屬近
    似。
  (2)系爭商標「財神總集設計圖」外觀上為「財」、「神」、「
    總」、「集」四字所組成，讀音為「ㄘㄞˊㄕㄣˊㄗㄨㄥˇ
    ㄐㄧˊ」四個音節構成，而據以評定商標「財神」其商標圖
    樣約略為「財神」此二個中文字，字體採用黑色字樣上疊一
    財神圖，讀音為簡潔之「ㄘㄞˊㄕㄣˊ」，給予消費者之印
    象較為強烈為其財神圖樣，和系爭商標純文字圖樣完全不相
    同，就外觀、讀音及給予相關消費者之印象皆不相同，二商
    標並無構成近似之虞。
  (3)與本案案情相同而獲核准之商標，經查詢臚列如后：
  「菩提」與「菩提x」皆指定使用於商標法施行細則第03類
    商品者：註冊第915461、816146號「菩提」與註冊第816147
    號「菩提心」、註冊第816141號「菩提園」、註冊第512714
    號「菩提圓」。
  「菩提xx」指定使用於與「菩提」相同類別之商品者：註冊
     第0000000號「菩提發輪」、註冊第837648號「菩提蓮華」
     。
  「觀音」與「觀音xx」：註冊第689941、631970號「觀音」
    與註冊第854845號「觀音佛祖牌及圖」皆指定使用於商標法
    施行細則第03類商品。
  「觀音」與「觀音xx」：註冊第0000000號「觀音」與註冊
    第597891號「觀音蓮」、註冊第634197號「觀音大士」皆提
    供冰淇淋等商品。
    由上開相同案例可知，系爭商標與據以評定商標雖同有「財
    神」二字，但依商標整體圖樣、觀念、外觀等為觀察，並無
    商標近似而致消費者混淆誤認之虞。
  (4)再者，系爭商標與據以評定商標就外觀、商標匠意等為比對
    皆非屬近似，被告僅以二者同有「財神」二字即認二商標構
    成近似，有違商標法第23條第1項第13款規定，實有誤解法
    條適用之嫌，懇請貴院明察，撤銷被告機關所為處分，以維
    原告商標權益。
  (二)被告主張：
  1.系爭商標圖樣係以一墨色菱形圖內嵌以未經設計之篆體中文
    「財神總集」四字所組成，而「財神」二字為國內一般民間
    傳統習俗信仰中所常見慣用者，原告以之作為商標主要部分
    置於一習見之菱形圖內，指定使用於「線香、香末、香冥紙
    、環香、香爐」等商品，依該等商品相關消費者之認知，並
    無法區別商品來源，應不具識別性。又系爭商標與據以評定
    商標相較，二者圖樣上之中文，前者中文雖為篆體字，然依
    一般人對中文書體及印章字體之普遍認知，應可辨識其中中
    文「財神」二字，與後者為楷書體中文「財神」及一財神圖
    所組成者相較，二者均有中文「財神」二字，予人之寓目印
    象顯明，應屬構成近似之商標，且兩者復指定使用於香末等
    同一或類似商品，系爭商標之註冊，自有違前揭法條第1項
    第1款及第13款之規定。
  2.至原告所舉註冊第160137號「財神」商標及第151293號「財
    神爺」等商標指定使用於各種商品之案例，並主張「財神」
    二字已具識別性，是以系爭商標圖樣上之中文「財神總集」
    亦具識別性乙節，經核該等商標中除註冊第160137號商標係
    以單純「財神」二字作為商標圖樣指定使用於香末等商品，
    依商標註冊個案審查原則，應屬另案核准註冊是否妥適之問
    題外，其餘商標圖樣及商品類別均與本件有別，自不得執此
    作為系爭商標亦具識別性之論據。原告另舉註冊第915461號
    「菩提」與第816147號「菩提心」商標、註冊第0000000號
    「觀音」與第634197號「觀音大士」等商標併存之案例，主
    張系爭商標與據以評定商標案情相同，足認二者縱有近似之
    情形，亦無致相關消費者混淆誤認之虞而得併存註冊等情，
    核該等商標圖樣之中文與本件有別，亦屬另案是否妥適之問
    題，要不得執以為本件並無致混淆誤認之虞之論據。從而，
    本件原處分機關遽認系爭商標之註冊無違首揭商標法第23
    條第1項第1款及第13款之規定而為「申請不成立」之處分，
    顯有未洽，是以被告所為撤銷原處分，並責由原處分機關另
    為適法之處分之決定，並無違誤。
  (三)參加人主張：據以評定商標已使用行銷10年以上，比系爭商
    標使用時間更久，伊並無惡意模仿系爭商標。
    理  由
一、本件原告於92年9 月1 日以「財神總集設計圖」商標，指定
    使用於當時商標法施行細則第49條所定商品及服務分類表第
    3 類之「線香、香末、烏沉香、環香、沉香、神香、盤香、
    沉香油、檀香、檀香油、沉檀香、柱香、香、臥香、檀香清
    淨除障沐浴包、沉香清淨除障沐浴包」商品，向原處分機關
    經濟部智慧財產局申請註冊，經該局於93年6 月16日核准列
    為註冊第0000000 號商標（圖樣如附圖1 所示）。嗣參加人
    以系爭商標有違商標法第23條第1 項第1 款及第13款之規定
    ，對之申請評定，案經原處分機關審查，乃以96年3 月15日
    中臺評字第950184號商標評定書為「申請不成立」之處分。
    參加人不服，提起訴願，經被告審議，以96年7 月24日經訴
    字第096 06070750號訴願決定將原處分撤銷，由原處分機關
    另為適法之處分，原告不服，遂提起本件行政訴訟，並為如
    事實欄所載之主張，是本件應審究者厥為：(一)系爭商標有無
    違反商標法第23條第1 項第1 款？(二)系爭商標有無違反商標
    法第23條第1 項第13款之規定？
二、本院之判斷：
  (一)系爭商標有無違反商標法第23條第1項第1款？
  1.按「商標得以文字、圖形、記號、顏色、聲音、立體形狀或
    其聯合式所組成。前項商標，應足以使商品或服務之相關消
    費者認識其為表彰商品或服務之標識，並得藉以與他人之商
    品或服務相區別。」為商標法第5條所規定；又「商標有下
    列情形之一者，不得註冊：一、不符合第5條規定者。．．
    」，為同法第23條第1項第1款所規定。
  2.查，系爭商標圖樣係以一墨色菱形圖內嵌以篆體中文「財
    神總集」四字所組成，其整體圖樣設計之外觀具有獨創性，
    又該「財神總集」文字並非系爭商標所指定使用商品之說明
    性文字，是以系爭商標係屬運用非直接說明商品之暗示性文
    字，加上特殊字體型態所構成之圖樣，依其設計之特殊性，
    應足使相關消費者認識其為表彰商品或服務之標識，並得藉
    以與他人之商品或服務相區別，而無違反商標法第23條第1
    項第1款之規定。
  3.被告雖辯稱「財神」二字為國內一般民間傳統習俗信仰中所
    常見慣用，原告以之作為商標主要部分置於一習見之菱形圖
    內，指定使用於「線香、香末、香冥紙、環香、香爐」等商
    品，依該商品相關消費者之認知，並無法區別商品來源等語
    ，經查，「財神」二字固為民間信仰所信奉神祀之通常名稱
    ，然系爭商標係由「財神總集」四字所共同組成，則系爭商
    標是否足以使所指定商品之相關消費者認識其為表彰商標之
    標識，自應就系爭商標文字之組合整體加判斷，倘任意將商
    標之文字予以割裂判斷，則習知名詞之設計組合將因欠缺識
    別性，而無取得商標註冊之可能，況被告並未提出任何事證
    證明系爭商標之文字，依通常消費者之認知係屬所指定使用
    商品之通用名稱或係指定商品之形狀、品質或功用之說明，
    是被告猶執上揭情詞，而認系爭商標應不具識別性，即非可
    採。
  (二)系爭商標有無違反商標法第23條第1項第13款之規定？
  1.按商標「相同或近似於他人同一或類似商品或服務之註冊商
    標或申請在先之商標，有致相關消費者混淆誤認之虞者」，
    不得註冊，為商標第23條第1項第13款本文所規定。所謂「
    有致相關消費者混淆之虞」者，係指兩商標因相同或構成近
    似，致使相關消費者務認為同一商標，或雖不致誤認二商標
    為同一商標，但極有可能誤認二商標之商品/服務為同一來
    源之系列商品/服務，或誤認二商標之使用人間存在關係企
    業、授權關係、加盟關係或其他類似關係而言。而判斷有無
    混淆誤認之虞，則應參酌商標識別性之強弱、商標之近似及
    商品/服務類似等相關因素之強弱程度、相互影響關係及各
    因素等綜合認定是否已達有致相關消費者產生混淆誤認之虞
    。
  2.查系爭商標圖樣與據以評定商標圖樣雖均有「財神」二字，
    然系爭商標圖樣係以一墨色菱形圖內嵌以篆體中文反白之「
    財神總集」四字予以上下左右排列所構成，據以評定商標則
    係由一神像圖形與中文橫書正楷黑色之「財神」二字所構成
    ，兩者之圖樣設計，其構圖意匠顯然有別，況據以評定商標
    之神像圖形係占二分之一以上圖面，圖形基底為空白，則其
    整體圖樣予商品消費者之印象，應著重於神像圖形與文字之
    組合，而非僅「財神」二字，則以具有普通知識經驗之消費
    者，於購買時僅須施以普通之注意，應不致混淆誤認二商品
    來自同一來源或誤認不同來源之間有所關聯，自非構成近似
    之商標。
三、綜上所述，系爭商標指定使用於上開商品，應具有識別性，
    且系爭商標與據以評定之商標並非近似，系爭商標自無商標
    法第23條第1 項第1 款及第13款規定之適用。原處分機關因
    而為「申請不成立」之處分，要無不合。被告徒以上揭情詞
    ，而將原處分撤銷，殊嫌率斷；原告執此指摘，訴請撤銷訴
    願決定，為有理由，應予准許。
四、本件事證已明，兩造其餘主張或答辯，已與本院判決結果無
    涉，爰毋庸一一論列，併此敘明。
據上論結，本件原告之訴為有理由，爰依行政訴訟法第98條第1
項前段，判決如主文。
中    華    民    國    97    年     4    月   15     日
                    臺北高等行政法院第七庭
                              審判長法  官  李得灶
                                    法  官  林玫君
                                    法  官  陳忠行
上為正本係照原本作成。
如不服本判決，應於送達後20日內，向本院提出上訴狀並表明上
訴理由，如於本判決宣示後送達前提起上訴者，應於判決送達後
20日內補提上訴理由書（須按他造人數附繕本）。
中    華    民    國    97    年     4    月   15     日
                                    書記官  蔡逸萱


司法院資訊處製作；財團法人民間司法改革基金會備份。
